【裁判字號】    98,交聲,273
【裁判日期】    980318
【裁判案由】    聲明異議
【裁判全文】
臺灣彰化地方法院交通事件裁定         98年度交聲字第273號
移送機關即
原處分機關  交通部公路總局臺中區監理所彰化監理站
異  議  人
即受處分人  甲○○
上列受處分人因違反道路交通管理處罰條例案件，對於交通部公
路總局臺中區監理所彰化監理站民國98年2 月16日所為之處分（
原處分案號：彰監四字第裁64-I00000000號裁決書），聲明異議
，本院裁定如下：
    主  文
原處分關於「罰鍰新臺幣肆萬伍仟元」及「吊扣駕駛執照拾貳個
月」部分均撤銷。
前項撤銷罰鍰部分，甲○○不罰。
甲○○重型機器腳踏車駕駛人駕駛重型機器腳踏車，經測定酒精
濃度超過規定標準，吊扣重型機器腳踏車駕駛執照拾貳個月。
    理  由
一、原處分意旨略以：異議人即受處分人甲○○於民國96年12月
    2 日下午1 時39分許，酒後騎乘車牌號碼KXS-948 號重型機
    車，行經彰化市○○○路68號時，經警方攔檢實施酒測，測
    得呼氣酒精濃度達每公升0.99毫克，超過規定標準之違規事
    由，為警當場掣單舉發，乃依道路交通管理處罰條例第35條
    第1 項第1 款、第24條第1 項第2 款規定，裁處異議人罰鍰
    新臺幣（下同）45,000元、吊扣駕駛執照12個月，並施以道
    安講習之處分。
二、聲明異議意旨略以：異議人對酒後駕駛深感後悔，但因生活
    困頓，加上3 個小孩尚在就學，金錢對家裡非常重要，且異
    議人已執行40小時義務勞動，有執行義務勞務通知書及執行
    紀錄各1 紙可證，懇請再給一次機會，不要裁處罰鍰，為此
    提出本件聲明異議等語。
三、按94年2月5日公布，95年2月5日施行之行政罰法第26條規定
    ：「一行為同時觸犯刑事法律及違反行政法上義務規定者，
    依刑事法律處罰之。但其行為應處以其他種類行政罰或得沒
    入之物而未經法院宣告沒收者，亦得裁處之。前項行為如經
    不起訴處分或為無罪、免訴、不受理、不付審理之裁判確定
    者，得依違反行政法上義務規定裁處之。」其所揭示之所謂
    「一事不二罰」原則，探究其立法目的，無非以一行為同時
    觸犯刑事法律及違反行政法上義務規定時，由於刑罰與行政
    罰同屬不法行為之制裁，而刑罰之懲罰作用較強，依刑事法
    律處罰即足資警惕，實無一事二罰再處行政罰之必要，但罰
    鍰以外之沒入或其他種類行政罰，因兼具維護公共秩序之作
    用，為達行政目的，行政機關仍得併予裁處。又此所稱「其
    他種類行政罰」，係指違反行政法上之義務應受「裁罰性」
    之「不利處分」而言，依行政罰法第2條規定，應包括限制
    或禁止行為之吊扣證照處分及警告性之講習處分在內。至於
    刑事訴訟法第253條之1所指之緩起訴處分，係介於起訴與微
    罪職權不起訴間之緩衝設計，而在內容及要件上與依刑事訴
    訟法第252 條所為之不起訴處分均有所不同，又檢察官對被
    告為緩起訴處分時，依刑事訴訟法第253 條之2 第1 項規定
    對被告所為之指示及課予之負擔，雖非刑罰，但對被告迭有
    財產減少及自由受限之影響，性質上可謂刑事處分，且緩起
    訴制度雖以特別預防為優先考量，但在具體個案決定上，實
    亦達到一般預防的作用及報應理念，基於一行為不二罰原則
    ，異議人既已就其行為受到刑事處分，自不應因同一行為再
    受到國家的處罰（臺灣高等法院暨所屬法院96年法律座談會
    刑事類提案第36號研討結果參照）。又緩起訴處分確定後雖
    有使被告免於刑事訴追之效果，與不起訴處分之效果相同，
    但觀諸刑事訴訟法第253 條之1 第1 項係於91年2 月8 日增
    訂，行政罰法則於94年2 月5 日公布，制定在後之行政罰法
    第26條第2 項僅臚列「不起訴處分或無罪、免訴、不受理、
    不付審理之裁判確定者」，得依違反行政法上義務規定裁處
    之，並未將「緩起訴處分」此一要件納入規範，則此立法意
    旨應係立法者有意排除，而非法律漏洞。故檢察官為緩起訴
    處分時如已對異議人課予指示及負擔，應視為異議人已依刑
    事法律受到處罰，則於緩起訴處分確定後，自不得再處以行
    政罰鍰。從而，汽車駕駛人之酒後駕車行為，經測試檢定酒
    精濃度超過規定標準時，其既違反道路交通管理處罰條例第
    35條第1 項第1 款所定之行政法上義務，同時又觸犯刑法第
    185 條之3 公共危險罪之刑事法律，則道路交通主管處罰機
    關依上開行政罰法第26條第1 項但書規定，得對異議人處以
    其他種類行政罰之情形外，關於罰鍰部分，則應依行政罰法
    第26條及道路交通管理處罰條例第10條規定，移送地方法院
    檢察署處理。於移送後，除有行政罰法第26條第2 項所定不
    起訴等事由，得依違反行政法上義務規定另行裁處者外，即
    不得再依道路交通管理處罰條例第35條第1 項第1 款規定，
    裁處異議人罰鍰之行政罰。
四、次按道路交通管理處罰條例第68條業於94年12月14日修正，
    並自95年3 月1 日施行，修正前該條文規定：「汽車駕駛人
    ，因違反本條例及道路交通安全規則之規定，受吊扣或吊銷
    駕駛執照處分時，吊扣或吊銷其持有各級車類之駕駛執照」
    ；修正後該條文規定：「汽車駕駛人，因違反本條例及道路
    交通安全規則之規定，受吊銷駕駛執照處分時，吊銷其持有
    各級車類之駕駛執照」。查該條文修正前，其原提案修正條
    文為：「汽、機車駕駛人，因違反本條例及道路交通安全規
    則之規定，受吊扣或吊銷駕駛執照處分時，吊扣或吊銷其違
    法或違規當時所駕駛車輛之駕駛執照」；立法理由略以：「
    原條文將違法或違規駕駛人所持有各級車類之駕駛執照一併
    吊扣或吊銷，失之過酷，影響人民工作及生活甚鉅，爰修正
    之」等語。而最後通過之修正條文，係將道路交通管理處罰
    條例第68條原有條文中之「吊扣或」三字刪除。則參照上開
    立法理由及立法經過，依修正後之條文，上開規定受「吊銷
    駕照」處分者，仍維持吊銷駕駛人持有各級車類之駕駛執照
    ，至於受「吊扣駕照」處分者，則僅「吊扣」其違法或違規
    當時所駕駛車輛之駕駛執照，不再吊扣其持有各級車類之駕
    駛執照 (臺灣高等法院暨所屬法院97年法律座談會刑事類提
    案第40號研討結果參照）。
五、經查：
  (一)本件異議人即受處分人甲○○於96年12月2 日下午1 時39分
    許，騎乘車牌號碼KXS-948 號重型機車，行經彰化市○○○
    路時，因酒後騎乘機車，經警攔停盤查，並對其進行呼氣酒
    精濃度測試，當場測得其呼氣酒精濃度達每公升0.99毫克等
    情，為異議人所不爭執，並有彰化縣警察局彰警交字第I000
    00000 號舉發違反道路交通管理事件通知單1 紙在卷可稽，
    異議人上述違規行為，堪以認定。
  (二)異議人上開酒後駕車之行為，除構成道路交通管理處罰條例
    第35條第1項第1款之交通違規事由外，另涉刑法第185條之3
    服用酒類不能安全駕駛動力交通工具而駕駛罪，經臺灣彰化
    地方法院檢察署檢察官於96年12月4日以96年度速偵字第966
    號為緩起訴處分，並於緩起訴處分書中載明緩起訴期間為 1
    年，異議人應於緩起訴處分確定，並經該署通知後 6個月內
    ，向指定公益團體、地方自治團體或社區提供40小時之義務
    勞務，有上開緩起訴處分書1 份在卷可稽，嗣異議人陸續執
    行義務勞務，已於97年4 月22日執行完畢，此有該緩起訴處
    分書及社團法人彰化縣基督教新寶社會關懷協會附設私立恩
    惠兒童及少年之家執行義務勞務通知書、執行紀錄各1 份在
    卷可憑。此緩起訴處分附加條件之履行固非刑法所定刑罰之
    種類，然已對異議人名譽、心理產生相當制約並影響被告之
    財產權等權益，應可實質該當行政罰法第26條第1 項之「依
    刑事法律」之刑事處分規定，且經由緩起訴處分條件之履行
    使其免於遭檢察官發動起訴程序，仍具有替代刑罰之效果，
    廣義而言，應屬前揭所稱之「實質刑事法律處罰」，而有行
    政罰法第26條第1 項「一事不二罰」規定之適用。基於此，
    異議人前述酒後駕車之行為既同時觸犯刑法及違反行政法上
    義務，且其觸犯刑法部分，業經依刑事法律處罰，揆諸前揭
    說明，自無再處行政罰之必要，是原處分機關就此部分以異
    議人酒後駕車，酒精濃度超過規定標準之違規行為，遽予裁
    處罰鍰，顯與上揭行政罰法第26條第1 項之規定有悖，聲明
    異議意旨就此所為指摘，非無理由，尚值採信。
  (二)原處分機關另就異議人吊扣駕駛執照12個月之處分，該等處
    分係預防將來再犯危險之管制罰，而有別於前揭針對已發生
    違規事實科處罰鍰之行政秩序罰，屬行政罰法第26條第1 項
    但書所稱之「其他種類行政罰」，揆諸前開說明，行政機關
    為達行政目的，固仍得併予裁處之。惟查，異議人上開違規
    行為係發生在96年12月2 日，自應依修正後道路交通管理處
    罰條例第68條之規定裁處。依前揭說明，駕駛人受吊扣駕駛
    執照處分時，不再吊扣其持有各級車類之駕駛執照，故原處
    分機關於作成吊扣駕駛執照處分時，應就行為人所應吊扣之
    駕駛執照種類予以限定，始符合依法行政原則。異議人為本
    件違規時，既係駕駛重型機車，其受吊扣駕駛執照之處分，
    亦僅得吊扣其重型機器腳踏車之駕駛執照，限制其駕駛重型
    機器腳踏車之權利，而不得連同其餘車類之駕駛執照一併吊
    扣。然原處分機關未審酌及此，就吊扣駕駛執照部分，未予
    區分違規駕駛之車類，遽將異議人所有之駕駛執照全部吊扣
    ，此舉顯未審酌上開條例第68條修正理由之意旨，無啻剝奪
    受處分人駕駛其他種類車輛之權利，於法亦顯有違誤。
六、綜上所述，異議人於上揭時、地酒後騎乘重型機車，酒精濃
    度超過規定標準之違規行為，事證明確。原處分機關據以裁
    處罰鍰45,000元及吊扣駕駛執照12個月部分，固非無據。惟
    異議人因該次酒後駕車行為，業經緩起訴處分並已執行完畢
    ，已如前述，原處分機關未予詳查，遽對異議人裁處罰鍰，
    顯與前揭行政罰法第26條第1 項前段所明定一事不二罰有違
    ，即難認允當，是此部分異議為有理由，自應就原處分裁處
    罰鍰之部分撤銷，並諭知如主文第2 項所示，以資適法；至
    於原處分裁處吊扣駕駛執照12個月部分，依行政罰法第26條
    但書之規定，仍得裁處之，惟異議人為本件違規時，既係騎
    乘重型機車，依前揭說明，其依法所受之處分應為限制其駕
    駛重型機車之權利，即吊扣其重型機器腳踏車駕駛執照，原
    處分機關未審酌及此，就吊扣駕駛執照12個月部分，未明確
    揭示吊扣駕駛執照之車種級別，亦有未洽，自應由本院撤銷
    原處分，改諭知適法之處分如主文第3 項所示。至於其餘對
    異議人裁處施以道安講習之處分部分，核與道路交通管理處
    罰條例第35條第1 項第1 款及第24條第1 項第2 款之規定相
    合，並無不當，併此敘明。
據上論斷，應依道路交通管理處罰條例第87條第2 項，道路交通
案件處理辦法第20條前段，裁定如主文。
中    華    民    國    98    年    3     月    18    日
                  交通法庭   法  官  簡婉倫
以上正本證明與原本無異。
如不服本裁定，應於裁定送達後 5日內向本院提出抗告狀（須附
繕本）。
中    華    民    國    98    年    3     月    18    日
                             書記官  林盛輝


司法院資訊處製作；財團法人民間司法改革基金會備份。
